ACORDAO-COMPLETO-2543858

ACÓRDÃO 6470/2022 ATA 36/2022 - SEGUNDA CÂMARA

VISTOS, relatados e discutidos estes autos em que se apreciam embargos de declaração opostos contra o Acórdão 3121/2022-TCU-Segunda Câmara,
ACORDAM os Ministros do Tribunal de Contas da União, reunidos em Sessão da 2ª Câmara, ante as razões expostas pelo Relator, com fundamento nos arts. 32, inciso II, e 34 da Lei 8.443/1992, em:
9.1. conhecer dos presentes embargos de declaração e, no mérito, acolhê-los parcialmente, para esclarecer que o Acórdão 3121/2022-TCU-Segunda Câmara, ao negar provimento aos recursos de reconsideração interpostos contra o Acórdão 7145/2020-TCU-Segunda Câmara, manteve inalterado esse decisum, com as alterações promovidas pelo Acórdão 8685/2020-TCU-Segunda Câmara;
9.2. dar ciência da presente deliberação às embargantes e demais interessados.

Embargos de declaração interpostos por Dinelany da Silva Araújo e Fabricia Lopes Silva contra decisão que negou provimento a recursos de reconsideração por elas interpostos em face de acórdão que julgou irregulares suas contas, condenando-as em débito e lhes imputando multa, em razão da não comprovação da boa e regular aplicação dos recursos repassados ao Município de Carnaubeira da Penha-PE, pelo Fundo Municipal de Saúde, à conta de programas da Atenção Básica.

Segunda Câmara

Município de Carnaubeira da Penha - PE.

3. Interessados/Responsáveis/Recorrentes:
3.1. Interessados: Fundo Nacional de Saúde - FNS (00.530.493/0001-71); Ministério da Saúde.
3.2. Responsáveis: Dinelany da Silva Araújo (XXX.506.314-XX); Fabricia Lopes Silva (XXX.286.684-XX).
3.3. Recorrentes: Dinelany da Silva Araújo (XXX.506.314-XX); Fabricia Lopes Silva (XXX.286.684-XX).

13.1. Ministros presentes: Bruno Dantas (Presidente), Augusto Nardes (Relator), Aroldo Cedraz e Antonio Anastasia.
13.2. Ministro-Substituto presente: Marcos Bemquerer Costa.

AUGUSTO NARDES

Ministro Augusto Nardes.

Tratam os autos, originariamente, de tomada de contas especial instaurada pelo Fundo Nacional de Saúde - FNS em desfavor de Fabricia Lopes Silva e Dinelany da Silva Araújo, ex-secretárias municipais de saúde nas gestões de 18/8/2010 a 31/1/2012 e 1º/2/2012 a 28/12/2012, respectivamente, em razão da não comprovação da boa e regular aplicação dos recursos repassados ao município de Carnaubeira da Penha/PE pela União, por intermédio do FNS, na modalidade fundo a fundo, à conta de programas da Atenção Básica, nos exercícios de 2011 e 2012.
2.	No âmbito deste Tribunal, as responsáveis foram citadas (peças 34-36) em razão da ausência de comprovação das atividades dos profissionais médicos, enfermeiros e odontólogos nas equipes de saúde da família e saúde bucal das unidades de saúde de Massapê e Barra do Silva, bem como pela não comprovação de despesas relativas ao programa Agentes Comunitários de Saúde - ACS.
3.	Por meio do Acórdão 7145/2020-TCU-Segunda Câmara (peça 124) , da relatoria do Ministro-Substituto Marcos Bemquerer, o TCU, acolhendo parcialmente as alegações de defesa apresentadas pelas ex-gestoras e elidindo parte do dano então imputado, deliberou pela irregularidade das contas e condenação em débito pelo valor remanescente, além de aplicação de multa às responsáveis.
4.	Contra essa decisão, as ex-gestoras opuseram embargos de declaração, aos quais o Acórdão 8685/2020-TCU-Segunda Câmara (peça 147) , do mesmo relator, deu provimento parcial, no sentido de reduzir o montante do débito e da multa proporcional, alterando a correspondente redação dos subitens 9.2.1 e 9.3 do aresto então recorrido.
5.	Irresignadas, as responsáveis compareceram novamente aos autos em sede de recurso de reconsideração, para o qual este Tribunal negou provimento, conforme Acórdão 3121/2022-TCU-Segunda Câmara (peça 208) , de minha relatoria.
6.	Não satisfeitas com a decisão proferida, Fabricia Lopes Silva e Dinelany da Silva Araújo opuseram os presentes embargos de declaração (peça 211) , alegando, em síntese, que:
6.1.	há obscuridade no Acórdão 3121/2022-TCU-Segunda Câmara, uma vez que, ao constar do voto que o fundamentou que o relator negava "provimento aos presentes recursos, mantendo-se inalterado o Acórdão 7145/2020-TCU-Segunda Câmara", não restou claro se o aresto mantido foi o 7.145/2020-2ª Câmara, que julgou irregulares as contas das embargantes e as condenou ao débito e à multa, ou o 8.685/2020-2ª Câmara, que, conhecendo e dando provimento parcial aos embargos de declaração outrora interpostos, efetuou correção no montante do dano apurado e reduziu proporcionalmente o valor da multa imputada às responsáveis.
6.2.	há contradição referente à ocorrência da prescrição punitiva, devendo ser aplicado o entendimento da Secretaria de Recursos - Serur, em conformidade com o entendimento do Supremo Tribunal Federal.
7.	Por fim, as embargantes requerem, in verbis (peça 211, p. 20) :
"sejam conhecidos e providos os presentes Embargos de Declaração, para, suprindo as obscuridades e contradições apontadas e atribuindo-lhe efeitos infringentes, reformar o acórdão embargado para fins de esclarecer dúvida acerca do valor a ser ressarcido pelas embargantes, se é o valor estabelecido inicialmente no acórdão 7145/2020 ou aquele estipulado no acórdão 8685/2020; bem como para, analisando a questão de ordem pública suscitada, reconhecer a prescrição da pretensão punitiva."
	
	É o relatório.

Nátalie Aragone de Albuquerque Mello (49.678/OAB-PE), Renato Cicalese Beviláqua (44.064/OAB-PE) e outros, representando Dinelany da Silva Araújo e Fabricia Lopes Silva; Nátalie Aragone de Albuquerque Mello (49.678/OAB-PE), representando Município de Carnaubeira da Penha - PE.

Não atuou.

TOMADA DE CONTAS ESPECIAL. FUNDO NACIONAL DE SAÚDE. TRANSFERÊNCIA NA MODALIDADE FUNDO A FUNDO. PROGRAMAS DE ATENÇÃO BÁSICA DE SAÚDE. EXERCÍCIOS DE 2011 E 2012. NÃO COMPROVAÇÃO DA BOA E REGULAR APLICAÇÃO DE PARTE DOS RECURSOS RECEBIDOS. CONTAS IRREGULARES. DÉBITO. MULTA. RECURSO DE RECONSIDERAÇÃO. CONHECIMENTO. ARGUMENTOS INSUFICIENTES PARA ELIDIR AS IRREGULARIDADES. NEGATIVA DE PROVIMENTO. EMBARGOS DE DECLARAÇÃO. SUPOSTAS OBSCURIDADE E CONTRADIÇÃO. CONHECIMENTO. ACOLHIMENTO PARCIAL.

TOMADA DE CONTAS ESPECIAL (TCE)

não atuou.

Em julgamento embargos de declaração opostos por Fabricia Lopes Silva e Dinelany da Silva Araújo (peça 211) em face do Acórdão 3121/2022-TCU-Segunda Câmara (peça 208) , de minha relatoria, por intermédio do qual o Tribunal negou provimento a recursos de reconsideração por elas interpostos.
2.	Nesta oportunidade, as embargantes alegam que a deliberação recorrida estaria eivada de obscuridade e contradição, conforme sintetizado no relatório precedente.
3.	De início, registro que, satisfeitos os requisitos atinentes à espécie, os presentes embargos devem ser conhecidos, com fundamento nos arts. 32, inciso II, e 34, da Lei 8.443/1992.
4.	Preliminarmente, julgo importante transcrever trecho do Acórdão 1218/2015-TCU-Plenário, relator Ministro José Mucio Monteiro, acerca da natureza dos embargos declaratórios:
Antes de tratar especificamente dos argumentos trazidos pelos embargantes, lembro que essa espécie recursal, cujo objetivo é sanar eventuais omissões, obscuridades ou contradições, não deve ser manejada para rediscussão de mérito, o que representa, na prática, a possibilidade de repetição de um mesmo recurso, ferindo os princípios da singularidade, da isonomia e da celeridade processual. Os embargos declaratórios devem ter como fundamentação a obscuridade (falta de clareza na redação do julgado) , contradição (existência de proposições inconciliáveis entre si) e omissão (falta de pronunciamento judicial sobre matéria que deveria ter sido apreciada pelo juiz) .
5.	Quanto ao mérito, em relação à obscuridade suscitada, reproduzo abaixo o exato teor do Acórdão 3121/2022-TCU-Segunda Câmara:
	VISTOS, relatados e discutidos estes autos em que se apreciam recursos de reconsideração interpostos contra o Acórdão 7145/2020-TCU-Segunda Câmara,
	ACORDAM os Ministros do Tribunal de Contas da União, reunidos em Sessão da 2ª Câmara, ante as razões expostas pelo Relator, com fundamento nos arts. 32 e 33 da Lei 8.443/1992, em:
	9.1. conhecer dos presentes recursos de reconsideração e, no mérito, negar-lhes provimento, mantendo-se inalterado o acórdão recorrido;
	9.2. dar ciência desta decisão às recorrentes e demais interessados.
6.	De igual modo, nos termos do voto que fundamentou o decisum ora embargado:
Feitas essas considerações, entendo que se deve conhecer e negar provimento aos presentes recursos, mantendo-se inalterado o Acórdão 7145/2020-TCU-Segunda Câmara. Ante o exposto, voto por que o Tribunal adote o Acórdão que ora submeto à deliberação deste Colegiado.
7.	Vê-se, portanto, que o Acórdão 3121/2022-TCU-Segunda Câmara, ao julgar os recursos de reconsideração interpostos contra o Acórdão 7145/2020-TCU-Segunda Câmara, da relatoria do Ministro-Substituto Marcos Bemquerer, deliberou no sentido do não provimento do apelo, o que implica, como consectário lógico, a manutenção do aresto recorrido, qual seja, o Acórdão 7.145/2020 deste Colegiado.
8.	Todavia, tendo em vista que, anteriormente à interposição da peça recursal, o Acórdão 8685/2020-TCU-Segunda Câmara (relator Ministro-Substituto Marcos Bemquerer) , ao acolher parcialmente os embargos de declaração então opostos pelas ora embargantes contra o referido Acórdão 7145/2020-TCU-Segunda Câmara, alterou a redação dos subitens 9.2.1 e 9.3 desse decisum, os efeitos do aresto ora guerreado devem recair sobre o Acórdão 7145/2020-TCU-Segunda Câmara, com as alterações promovidas pelo Acórdão 8685/2020-TCU-Segunda Câmara.
9.	Desse modo, ante a alegada obscuridade, julgo pertinente acolher parcialmente os presentes embargos declaratórios exclusivamente para aclarar o ponto e informar às responsáveis que o Acórdão 3121/2022-TCU-Segunda Câmara, ao negar provimento aos recursos de reconsideração então interpostos, manteve inalterado o Acórdão 7.145/2020, com as alterações promovidas pelo Acórdão 8685/2020-TCU-Segunda Câmara.
10.	Quanto às alegações de que haveria contradição referente à ocorrência da prescrição punitiva no voto por mim proferido quando da deliberação em apreço, verifica-se pequena confusão por parte das recorrentes, pois o trecho em que se está apontando o vício, em contraposição ao entendimento do STF, diz respeito à pretensão ressarcitória, não punitiva.
11.	Demais disso, vê-se, de pronto, que o vício apontado não trata de informações irreconciliáveis entre si contidas nos próprios termos da decisão atacada e/ou de defeito redacional ou má formulação de conceitos, mas de insurgência quanto à não aplicação, na apreciação do referido recurso de reconsideração, do entendimento contido na decisão prolatada pelo STF no âmbito do Recurso Extraordinário - RE 636.886, o qual fixou, em repercussão geral, a tese de que "é prescritível a pretensão de ressarcimento ao erário fundada em acórdão de Tribunal de Contas".
12.	Rememoro que a contradição apta a ser sanada pela oposição dos embargos declaratórios é a que se estabelece entre os termos da própria decisão, compreendida, no âmbito desta Corte, como o conjunto Relatório, Voto e Acórdão, e não a que porventura exista entre as razões de decidir e os fatos alegados, a doutrina, a jurisprudência ou a interpretação do ordenamento jurídico que as recorrentes entendam adequada.
13.	Outrossim, alega-se que a Serur teria concluído, em seu parecer, pela aplicabilidade da prescrição punitiva no presente caso, o que, de fato, não ocorreu. Eis o teor, in verbis, da instrução exarada pela unidade técnica, especificamente quanto à ocorrência da prescrição (peça 204, p. 4) :
5.2.	A não ocorrência da prescrição está bem caracterizada nos autos. Com efeito, as irregularidades que ensejaram esta TCE ocorreram nos exercícios de 2011 e 2012 (peças 1, p. 28-47; e 2, p. 3-83) . Por meio do Relatório do Denasus 12094, de 28/4/2014, iniciaram-se as atividades de apuração (peça 2, p. 3-83) . Em 9/2/2017, adveio o Relatório de TCE (peça 1, p. 28-47) . Em 4/6/2018, realizou-se diligência (peças 5-7) . Em 2019, as responsáveis foram devidamente citadas (peças 39-45) . Em 29/2/2020, houve o exame de mérito (peças 55-57) . Em 7/7/2020, foi proferido o acórdão recorrido, que condenou as responsáveis em débito e lhes aplicou as multas previstas no art. 57 da Lei 8.443/1992.
14.	Tal entendimento contou com a anuência do corpo diretivo daquela unidade, cujo titular fez constar em seu parecer (peça 206) os seguintes termos:
	Assim, considerando que, no caso concreto, as irregularidades ocorreram em 2011 e 2012, e que o processo não ficou paralisado por mais de três anos, conforme as causas de interrupção da prescrição elencadas no item 5.2, até a prolação do acórdão recorrido, tem-se a não-incidência da prescrição das pretensões punitiva e de ressarcimento com base nos parâmetros fixados pela Lei 9.873/1999.
15.	De fato, constata-se que o trecho reproduzido na presente peça recursal como sendo corresponde ao posicionamento da Serur em relação aos presentes autos diz respeito, na verdade, a excerto extraído da peça 203, a qual apenas consigna manifestações anteriores daquela secretaria para justificação das premissas por ela adotadas nas análises de prescrição dos processos a ela submetidos, ou seja, trata-se de documento de caráter geral, que não guarda qualquer relação com o caso concreto ora apreciado.
16.	Assim, insurgem-se as embargantes quanto à conclusão, nestes autos, da inocorrência da prescrição da pretensão de ressarcimento ao erário deste Tribunal, ao tempo em que buscam o reconhecimento desse instituto sob o regime da Lei 9.873/1999, na linha da repercussão geral admitida pelo Supremo Tribunal Federal no RE 636.886, o que, ainda que aplicável, conforme acima demonstrado, também não teria ocorrido.
17.	Ressalto que esta Corte tem se guiado pelo entendimento segundo o qual a tese firmada pelo STF no âmbito do RE 636.886 alcança tão somente a etapa de cobrança do título extrajudicial constituído pelo TCU e não altera a jurisprudência cediça do Tribunal sobre a imprescritibilidade das ações de ressarcimento do dano, fundado no art. 37, § 5º, da Constituição Federal.
18.	Nessa toada, conforme destacado pelo Ministro Benjamin Zymler no voto que fundamentou o Acórdão 5236/2020-TCU-Primeira Câmara, "ainda pairam diversas dúvidas sobre a matéria, pois é possível a conclusão de que a deliberação não tratou da prescrição do processo de controle externo levado a cabo perante o Tribunal de Contas da União, mas sim da prescrição intercorrente ocorrida durante a fase de execução do acórdão condenatório do Tribunal".
19.	Assim, continua hígida a jurisprudência consolidada deste Tribunal acerca da imprescritibilidade das ações de ressarcimento ao erário, materializada no Enunciado de Súmula 282 desta Corte, no mesmo sentido do posicionamento adotado pelo STF, em 2008, no Mandado de Segurança - MS 26.210.
20.	No que se refere à pretensão punitiva, este Tribunal adota a baliza assentada no Acórdão 1441/2016-TCU-Plenário (redator Ministro Walton de Alencar Rodrigues) , que, em incidente de uniformização de jurisprudência, orientou-se pela aplicação da prescrição decenal do Código Civil.
21.	Destaco ainda que este Tribunal designou Grupo de Trabalho para propor um projeto normativo que discipline o instituto da prescrição das pretensões ressarcitória e punitiva no âmbito do TCU e, até a apreciação do resultado desse trabalho pelo Plenário desta Corte, deve ser mantida a aplicação dos entendimentos atualmente vigentes, consistentes com a prescrição disposta no Código Civil para a pretensão punitiva (Acórdão 1441/2016-TCU-Plenário) e a imprescritibilidade das ações de ressarcimento (Súmula TCU 282) .
22.	Desse modo, afasto a alegação de contradição na decisão atacada, reiterando o voto por mim proferido quando da deliberação do Acórdão 3121/2022-TCU-Segunda Câmara, no sentido de que, in casu, não se verifica a ocorrência das prescrições de ressarcimento do dano ao erário e da pretensão punitiva deste Tribunal.
23.	Enfim, cabe conhecer e acolher parcialmente os embargos de declaração opostos por Fabricia Lopes Silva e Dinelany da Silva Araújo face ao Acórdão 3121/2022-TCU-Segunda Câmara, sem efeitos infringentes, para integrar a decisão em apreço e esclarecer às embargantes quanto aos efeitos da decisão recorrida.
	Ante o exposto, voto por que o Tribunal adote o Acórdão que ora submeto à deliberação deste Colegiado.
TCU, Sala das Sessões Ministro Luciano Brandão Alves de Souza, em 11 de outubro de 2022.
Ministro JOÃO AUGUSTO RIBEIRO NARDES 
Relator